【裁判字號】    89,訴更,3
【裁判日期】    900418
【裁判案由】    損害賠償
【裁判全文】
臺灣高雄地方法院民事判決  八十九年度訴更字第三號
    原      告  楊明通
                即信和一、二繁.
    被      告  中國石油股份有限公司        設台北市○○路○段八三號
    法定代理人  甲○○        .
    訴訟代理人  黃鍚耀律師
                周中臣律師
右當事人間損害賠償事件，本院判決如左：
   主    文
原告之訴駁回。
訴訟費用由原告負擔。
   事    實
甲、原告方面：
  一、聲明：求為判決被告應給付新台幣（下同）九十萬元及自民國八十五年八月十
            一日起至清償日止按年息百分之五計算之利息。
  二、陳述：
    (1)、被告所屬之大林煉油廠之外海第三號浮筒於八十五年八月十日突因其內燃料
        油於外漏而污染附近海域，而該廠則遲至翌日下午五時許始發現漏油污染之
        狀況，伊乃在未經被告預警、通知之情下抽取紅毛港外海海域之海水入池以
        供繁養殖草蝦苗，未料抽取入池者非清澈之海水而為濃度甚高之黑油污，造
        成伊池內為數甚多之草蝦苗大量死亡，而十月份為繁殖蝦苗之旺季，伊投下
        鉅資買入種蝦母，並支出飼料、水電、油料、藥品、人工及清理等費用，預
        期將有豐碩之利潤可回收，豈料遂因被告所屬之外海第三號浮筒海底管線接
        頭螺絲發生斷裂致大量燃料油外洩污染附近海域水質致造成伊財物上之重大
        損失，伊所有信和一、二場計分別損失六十萬元、三十萬元，為此乃依侵權
        行為損害賠償請求權請求判令被告應給付如聲明所示之金額及其遲延利息。
    (2)、對被告答辯之陳述：
      Ａ、公害糾紛處理法第二十二條第二項之十四日期間及同法第三十三條第二項
          之規定，並未有不變期間之字樣，且依主管機關行政院環保署於八十八年
          度裁字第二八０四七號裁決書理由二內記載「．．．就程序而言．．．（
          申請人）向本會提出裁決申請，於法尚無不合，應予受理」之見解，該十
          四日並非法定不變期間，職是伊就本件裁決駁回後於廿日內提起本件訴訟
          ，於法並無不合，是本件請求自尚未罹於時效。
      Ｂ、伊之繁養殖場所用海水，皆係以管線引自紅毛港外海沿岸之海水入池，若
          謂被告所屬浮筒漏油污染附近海域會造成海中魚蝦貝類等生物死亡而賠償
          小港區漁民及船主損失，則伊導引經污染之海水入池，伊所養殖之草蝦苗
          豈有倖存之理，再依最高法院十八年上字第二七四六號判例亦指「怠於業
          務上應盡之注意，致損害他人權利者，應負賠償責任。至賠償之數額，自
          應視其實際所受損害之程度以定其標準，如實際確已受有損害，而其數額
          不能為確切之證明者，法院自可依其調查所得，斟酌情形為之判斷。」伊
          確因本次漏油事件受有損害，縱如損失之數額未能確切證明，依上開意旨
          伊仍得請求被告負損害賠償之責，而被告於發現漏油後，乃在海上噴灑大
          量除油劑使浮油沉澱於海底，其聲稱曾於八十五年八月十三、十四日會同
          有關單位至一、二港口附近及台電公司海水放流口旁採樣化驗結果並未檢
          出油脂等節，經查係於事後大量噴灑除油劑後所採樣檢測之情形，其在此
          之前已因漏油而嚴重污染附近海域而造成伊之損失，按理不當因被告事後
          噴灑除油劑之補救措施而阻斷先前漏油污染所應負之責任。再者依被告委
          請台灣省水產試驗所東港分所所作之「燃料油及除油劑對魚蝦類之影響研
          究」報告中之結論與建議及摘要內分載「．．．國光牌除油劑‧‧‧在一
          定的濃度以上仍會對水產生物產生不良的影響，尤其在與燃料油混合之後
          ，有累加作用，有時亦有協同作用‧‧‧」、「草蝦蝦苗及砂蝦蝦苗的繁
          殖用水中，若含國光牌除油劑10PPM以上時對草蝦蝦苗及砂蝦蝦苗繁殖之
          活存率就產生顯著之影響，甚至於全部死亡．．．，國光牌除油劑3.3PPM
          應為草蝦苗及砂蝦苗的繁殖用水的安全濃度」、「．．．燃料油可能之毒
          性作用有二：一為因油污覆蓋水產生物之生物體或鰓部，使其窒息而死，
          二為油污中所含之有機溶劑溶於水，對水產生物產生毒性」，足見被告在
          紅毛港外海噴灑大量國光牌除油劑後，當時海水之成份含該除油劑濃度應
          在安全濃度3.3ppm以上，且依被告委請之國立中山大學海洋科學研究中心
          所提之高雄海域油污染對水質及生態環境影響監測期末調查報告所載「民
          國八十五年八月十日，中油大林煉油廠外海第三浮筒輸油管破裂外漏原油
          ，附近海域受到嚴重污染，為了消除油污，中油也在高雄第二港口至旗津
          沿海灑下大量除油劑，由於原（重）油會污染海水水質，因此對漁業資源
          及生態環境可能造成不利之衝擊．．．」、「．．．這些結果顯示較大規
          模之海上漏油事件和生化需氧量之上升有一定之相關性．．．」、「．．
          ．發生在高雄港第二港口外之中油公司卸油浮筒處之漏油（即本次公害事
          件），其油污隨海潮流而會漂流到主要的衝擊範圍，北到梓官，南到小琉
          球的海域．．．」、「九由水樣及沉積物之有機化合物的分析結果發現，
          飽和直鍊碳化合物之碳優指數（CPI）皆近於一，層析圖譜都有UCM被發現
          ，顯示本海域應與遭石油污染。十近岸沉積物屬砂質沉積物，而離岸沉積
          物則屬坋粘質沉積物，其有機物與重金屬分佈有顯著差異。十二在空間分佈
          的差異上，歷次採樣之平均值顯示重金屬分佈受控於有機碳及細顆粒沉積
          物含量的高低，近岸站以測站四（第二港口）、測站五（第二港口南方）
          及測站七（高屏溪口）較高，均與污染源有關」，俱見該報告已証實伊所
          仰賴維生藉以繁殖草蝦苗之紅毛港外海海域（即第二港口）海水，已因本
          公害事件而遭受重大之污染，而伊在未經警告情況下以管線導引該海水入
          池繁殖草蝦苗，自當會受到不良影響而遭致損失。
      Ｃ、被告認伊起訴狀原証五「高雄市蝦業繁養殖協會出具科目經費表」一紙並
          無任何証明力，不足以作為伊損害之証明，惟查該經費表係就業者所支出
          一般成本之估算，應合乎客觀性，自可作為估算損害額之參考，而伊在八
          十五年八月份用電度數合計六○四一度，由此用電度數足見伊在八十五年
          八月十日漏油事件發生時確有繁殖草蝦蝦苗，且被告公司方義三副總經理
          在協調會中亦曾應允經查證確實從事養殖之業者願先補償三萬元，至於實
          際損失在瞭解後才予補償，亦足證被告相關官員確曾承認漏油有造成養殖
          業者損害之情形。
      Ｄ、本件公害事件依衡平法則及修正後民事訴訟法第二百七十七條但書之規定
          ，應由被告就漏油事件並無損害伊之權益或無因果關係之存在負舉証責任
          ，始為合理，因伊所繁養殖之蝦苗體積甚為微小，其因受污染死亡後即呈
          灰化沉澱，隨養殖池內之海水排出，不易保存其損害証據，此為繁養殖蝦
          苗業界實務上所常見之情形，是故如一經突發事故發生造成蝦苗大量死亡
          ，欲待聲請法院或其他公權力機構派員到場予以保全証據或鑑定時，則有
          緩不濟急之形，按此特殊情形並非屬於伊所能控制之範圍，亦即伊在採証
          上有實際上困難之情形，以此特殊情形，仍責由伊要負舉証之責，則恐有
          失公平正義之處，蓋伊為一經濟弱者，且無專業常識，不知要如何作始能
          保全損害之証據，倘若此公害事件所發生損害之舉証責任，仍沿襲一般侵
          權行為之法則歸由被害人負擔，因被害人舉証之不容易，無法對加害者予
          以追償，當不足以對加害者產生警惕效果，則日後公害事件恐會不斷發生
          ，是容有改弦易轍將舉証責任予以倒換，由經濟強者就無因果關係或無損
          害發生負舉証之責，始為合理衡平，職是依修正後民事訴訟法第二百七十
          七條但書舉証責任倒換之規定，本件應由被上訴人就其漏油事件並無損害
          上訴人權益或無因果關係存在負舉証責任，始為合理。
    三、證據：提出左列證據為證：
            Ａ、行政院環境保護署公害糾紛裁決委員會環署裁字第七三二五一號
                裁決書。
            Ｂ、台灣時報剪報。
            Ｃ、漏油污染相關照片影本二十九張。
            Ｄ、高雄市蝦業繁養殖協會出具之科目經費表。
            Ｅ、中油高雄煉油總廠大林廠與養殖協會協調會議記錄。
            Ｆ、紅毛港養殖場現況調查表。
            Ｇ、高雄市政府建設局漁業處八十八年三月十一日八八高市漁二字第○
                三六○四號函。
            Ｈ、台灣省水產試驗所東港分所「大林煉油廠燃料油及除油劑對魚、蝦
                類之影響研究」（節錄）。
            Ｉ、國立中山大學海洋科學研究中心所提之「高雄海域油污染對水質及
                生態環境影響監測期末調查報告」（節錄）。
            Ｊ、抽水管線示意圖及照片八張。
            Ｋ、台灣電力公司電價表及用電繳費證明。
            Ｌ、出貨單。
            Ｍ、錄影帶二捲。
            並請求勘驗抽水管線內壁及調閱環保署八十八年十一月三日八八環署裁
            字第七三二五一號裁決卷內申請人準備書二狀之證三「申請人等之管線
            留有油漬之彩色照片五張」與訊問高雄市政府建設局漁業處經辦人員。
乙、被告方面：
  一、聲明：求為判決如主文所示。
  二、陳述：
    (1)、系爭公害事件發生後，原告及其他養殖業者乃向高雄市政府公害糾紛調處委
        員會聲請調處，惟其第一次調處不成立乃係經該委員會以八十六年十月十六
        日高市府環六字第二六六六八號函通知原告之代理人即高雄市蝦業繁養殖協
        會（下稱繁養殖協會），而繁養殖協會遲至八十七年五月一日始代理原告等
        提出再調處之申請，其顯然已逾越十四日之法定期間，故而其以後所為之公
        害救濟程序，於法即有未合，因此原告本來藉由公害糾紛調處所中斷之時效
        ，於第一次調處不成立後未合法續行法定程序時則視為未中斷，故於原告提
        起本件訴訟之時，其侵權行為損害賠償之請求權應早已罹於時效。
    (2)、本件原告起訴狀謂以其抽取入池者為濃度甚高之黑污油，唯其對於此一主張
        迄未提出任何足資證明之證據，且其起訴書所附之二十九張照片，不僅為原
        告所用，亦為前開裁決程序之申請人洪金定等三八六人所用，又同為鈞院八
        十八年訴字第二八三○號、二八三一號、二八三二號等三案之原告所共用，
        上開照片顯非原告養殖池之照片，故此根本不具任何證明力，而原告另舉之
        八十九年四月二十九日所拍之照片八張，該等照片並非當時即八十五年八月
        十日漏油時所拍之照片，且照片所示之物到底為何，及其所示之抽水管過濾
        網是否有油污亦猶待證明，縱有油污，而此油污是否為八十五年八月十日之
        漏油，亦有待證明，另原告所提之錄影帶所拍攝之地點與養殖地點並不相同
        ，且由該錄影帶顯示者僅有零星之深色部分，而大部分區域均屬白色顯未受
        油污染，其中原告主張係受油污染之管線，其四週及上下明顯無污染之痕跡
        ，尤其摻雜在管線間之木材潔淨，也未有受油污染之痕跡，且該錄影帶所拍
        攝者若果為漏油所致之污染，則必定有油污黏附海岸及管線，而該等油污其
        黏稠性極強，非用除油劑難以除去，若原告果若發見漏油之油污，亦必定會
        要求伊負責除去油污，然伊不僅未獲原告通知有油污染養殖管線或其海岸，
        更未被要求清除油污，足證漏油尚未波及原告養殖管線及其海岸，更何況八
        十五年八月十日漏油當天伊即派出大量人員在沿岸檢查有無油污染之情形，
        而原告取水管沿岸經查並無油污，故亦無何除油行為，故原告所提出之錄影
        帶，也非關乎八十五年八月十日之漏油，再者原告既知於八十五年八月十二
        日至海邊攝影，然何以竟不知於其養殖池內拍攝其所謂滿池濃度甚高之黑污
        油，且原告此一錄影帶在漏油以來均未曾主張，然卻於鈞院審理時始行提出
        ，故該錄影帶之真實性亦有問題。
    (3)、本件原告所舉之現況調查表，僅係依原告陳述所為之紀錄而已，故所為之現
        況調查僅係記載原告之陳述而已並不足為證，而伊與養殖協會所開協調會議
        中並無承認要對業者賠償，且原告所舉之高雄市蝦業繁養殖協會所出具之科
        目經費表，並非針對原告之損害所作之書表，而僅係該協會單方面所為估算
        ，更何況原告僅主張九十萬元之損害，但該經費表竟列一百三十萬元，且該
        經費表不僅為原告舉為損害之證明，且亦為前開鈞院八十八年訴字第二八三
        ○號、二八三一號、二八三二號等三案之原告及裁決程序之申請人等所共用
        ，豈可能每人之損害皆為一百二十萬元者，顯可知該經費表實不足為證；又
        原告另舉有關用電證明及草蝦幼苗暨蝦餌料等之證明，惟此至多亦僅能證明
        有用電及有購蝦苗及蝦餌之事實而已，尚難證明其起訴狀所述之「抽取入池
        者為濃度甚高之黑污油，並因而導其蝦苗大量死亡」之主張，亦即該等證據
        亦無法證明侵權行為之構成要件事實。
    (4)、中山大學海洋科學研究中心及台灣省水產試驗所東港分所所做之研究報告，
        均非針對八十五年八月十日之浮筒漏油事件而為調查研究，故其報告根本與
        本件訴訟無關，而原告既主張抽取入池者為濃度甚高之黑污油，則按其所述
        ，只要保存現場即可保留證據，根本無困難可言，然原告及與原告一同向伊
        求償之三百八十六人、一百八十二養殖場竟無一人提得出其池中有何濃度甚
        高之黑污油，且伊亦曾派員至各養殖場查看，唯現場均未見有何受漏油污染
        情形，而伊委託財團法人台灣漁業技術顧問社所做研究顯示，漏油並未擴散
        及繁養殖場之取水處，且就附近海水及養殖池水檢驗結果，亦無法檢測出油
        脂，惟原告對伊有何侵權行為或其受有任何損害均未舉證以實其說，其請求
        伊應予賠償云云自屬無據。
  三、證據：提出左列證據為證：
          Ａ、行政院環境保護署公害糾紛裁決委員會環署裁字第七三二五一號
              裁決書。
          Ｂ、李玉村、林一成、吳新興起訴狀影本。
          Ｃ、台電公司海水放流口旁海邊暨祥福養殖場水樣檢驗報告。
          Ｄ、財團法人台灣漁業技術顧問社「現場土壤、水樣含油量測定」報告。
          Ｅ、第一港口出港口等水域檢測報告。
丙、本院依職權調閱高雄市政府公害糾紛調處委員會關於系爭事件調處之相關文件及
    行政院環境保護署公害糾紛裁決委員會環署裁字第七三二五一號裁決事件全卷
    。
    理    由
一、本件原告主張被告所屬大林煉油廠之外海第三號浮筒於上開時日突因海底管線接
    頭螺絲發生斷裂致大量燃料油外漏而污染附近海域，而伊乃在未經被告預警、通
    知之情下抽取紅毛港外海海域之海水入池以供養殖草蝦苗，未料抽取入池者為濃
    度甚高之黑油污，致造成伊池內為數甚多之草蝦苗大量死亡，為此乃依侵權行為
    損害賠償請求權請求判令被告應給付九十萬元及其遲延利息等語，被告則以系爭
    漏油事件並未擴及污染至原告所有養殖場取水口之附近海域，其養殖場自無可能
    因此而受有損害，伊對原告上開損失之主張自無庸負責，且原告就其究受有何等
    損失、損失之數額及此損失係由伊所造成之各點均無法舉證以實其說，原告主張
    伊應負損害賠償責任云云自屬無據等語置辯。
二、本件原告主張被告所屬大林煉油廠外海第三號浮筒於上開時日突因海底管線接頭
    螺絲發生斷裂致大量燃料油外漏而污染附近海域，而被告於事發後並即於海上噴
    灑除油劑，且兩造上開公害糾紛事件業經調處、再調處不成立，嗣並經環保署裁
    決駁回伊之請求等事實，此有行政院環境保護署環署裁字第七三二五一號裁決
    書、剪報、中油高雄煉油總廠大林廠與養殖協會協調會議記錄、高雄市政府建設
    局漁業處八八高市漁二字第○三六○四號函、台灣省水產試驗所東港分所「燃料
    油及除油劑對於蝦類之影響研究總結報告」、國立中山大學海洋科學研究中心所
    提之「高雄海域油污染對水質及生態環境影響監測期末調查報告」等件為證，並
    經本院調取行政院環境保護署八十八年裁字第二八○四七號公害糾紛損害賠償事
    件裁決案卷及高雄市政府公害糾紛調處委員會相關會議紀錄核閱屬實，而被告於
    此固不爭執而應堪信原告上開主張為真實，惟被告則另以前開情詞置辯。是本件
    所應審究者，厥為原告是否曾抽取上開受污染之海水進入其所有之養殖池內，且
    因而導致原告受有損害者。
三、按當事人主張有利於己之事實者，就其事實有舉證之責任，民事訴訟法第二百七
    十七條前段定有明文，而關於侵權行為賠償損害之請求權，以受有實際損害為成
    立要件，若絕無損害亦即無賠償之可言，又損害賠償之債，以有損害之發生及有
    責任原因之事實，並二者之間有相當因果關係為其成立要件，最高法院十九年上
    字第三六三號、三十年上字第一八號亦分別著有判例。茲查本件公害糾紛事件性
    質上亦屬侵權行為損害賠償之訴訟，就此類事件學說上雖認為考量其特殊性，於
    因果關係之有無上可酌予放寬原告之舉證責任，而新修正之民事訴訟法第二百二
    十二條第二項亦規定對損害之數額舉證顯有重大困難者，可由法院酌定其數額，
    然上開條項對於損害之發生須由原告舉證乙節，則並無修正之見解，蓋損害之有
    無乃侵權行為損害賠償請求權之權利成立要件，此原即屬原告應舉證之範疇，況
    此亦屬於原告所能控制範圍內之事項，又係積極存在之事實，揆諸上揭法條及判
    例意旨，自應由原告負舉證之責，是以原告即須先就上述成立要件為相當之舉證
    證明，始能謂其請求權存在。本件原告主張其係因被告所屬上開煉油廠油污外洩
    污染海水，且於海面噴灑除油劑後，於不知情下抽用上該海水進入養殖池而致養
    殖之草蝦蝦苗死亡乙節，固據其提出剪報、照片、科目經費表、協調會議記錄、
    紅毛港養殖場現況調查表、高雄市政府建設局漁業處八十八年三月十一日八八高
    市漁二字第○三六○四號函、台灣省水產試驗所東港分所「大林煉油廠燃料油及
    除油劑對魚、蝦類之影響研究」、國立中山大學海洋科學研究中心「高雄海域油
    污染對水質及生態環境影響監測期末調查報告」、台灣電力公司電價表及用電繳
    費證明、出貨單、錄影帶等件為證，惟查：
    (1)、高雄市政府環境保護局曾於八十五年八月十日至十二日進行污染原因、範圍
        確認，並協調相關單位立即清理油污等應變措施，惟其並未前往高雄港外港
        採集海水化驗，而該局於八十五年八月十三日會同行政院環保署、高雄港務
        局及中油大林廠人員前往旗津海水浴場、中洲污水處理（污染最北端）二港
        口北防波堤（污油累積處）、二港口防波堤交會處、南星計畫大林埔沿海、
        二港口出外港處等六處採集海水樣品，依據八十五年八月十九日之檢驗報告
        顯示海域中之油脂濃度皆已低於最低偵測值，惟可能由於除油劑之使用，造
        成海域ＰＨ值有稍有微提高之情形，鋅亦有此現象，另在旗津海水浴場外圍
        及二港口檢查哨兩點之酚濃度於環保局今年（八十五年）六月份之監測中為
        Ｎ. Ｄ. 而此次一為零點零五ＭＧ／１，一為零點零二ＭＧ／１，雖僅微量
        （其最低偵測值為零點零二ＭＧ／１），但環保局仍將密切注意爾後之環境
        監測，留意其變化，而本次浮油污染，最北僅及中洲污水處理廠，南至二港
        口北岸防波堤，在中油公司積極處理下，八月十五日已正式以公文回報全部
        受污染域已全部清理完畢等情，此經台灣高等法院高雄分院八十八年度訴字
        第二八三○號審認在卷（上開判決書附卷參照），是依上述可知，本件油污
        事件之油污是否有擴散至原告所有養殖區域亦非無疑。
    (2)、本件原告主張其因前開漏油事件導致所有養殖池受有污染乙節，固經其提出
        照片二十九紙、錄影帶、抽水管線示意圖及照片八紙等件為證，惟上開二十
        九紙照片內之影相均非原告所有之養殖池，且經本院調取之上開環保署公害
        糾紛裁決卷所附之照片五本（一百六十五張），亦均無原告所有養殖場受損
        之現場，此為原告所自陳，是此諸照片自從據為原告所有養殖池受有污染之
        證據；另原告所提抽水管線示意圖及照片八紙，據其所陳內容乃為其養殖場
        抽取海水過濾雜質所用，而上開照片所示濾網雖有黑色油跡等物，惟上開照
        片乃為八十九年四月二十九日所攝，距系爭漏油污染事件業逾三年半有餘，
        且自系爭污染事件發生後，在八十六年十月七日於本件油污事件之地點第二
        港口中油之卸油桶處又發生長運輪爆炸事件亦發生漏油情事（行政院環境保
        護署環署裁字第七三二五一號裁決書內實體部分之六參照），故上開相片
        內之油跡是否即係系爭漏油事件所致者尚非無疑；另原告所提錄影帶經勘驗
        結果，其抽水管固於八月十二日變成褐灰色，另二個保麗龍碗內有沙及油污
        ，沙灘上亦有類似油塊之黑色物質等情，惟上開錄影帶所拍攝之地點為何，
        是否即係養殖抽水地點尚非無疑，且其抽水管四週並無受污染現象，周圍之
        木材亦未受有油漬之痕跡，自難以此即認系爭漏油事件業已污染原告養殖池
        取水口附近海域，況系爭漏油事件導致海水嚴重污染，原告抽取者如為其前
        述之濃度甚高之黑油污，則其管線及養殖池必因該油污之積存而產生極易取
        得之證據（如照相存證、保存管線），且上開證據之取得亦無須相當之技術
        ，而損害之現場亦在原告之控制之下，惟原告就此自始均未提出任何證明，
        ，尚難謂其已盡舉證之責任。
    (3)、又台灣省水產試驗所東港分所「燃料油及除油劑對於蝦類之影響研究」之研
        究期間為八十六年四月廿二日至八十七年六月廿一日，其研究要為「油污染
        海洋後，為維護自然景觀，必須迅速清除油污，因此將會使用各種方法來清
        除油污，而除油劑是最常使用且效果顯著的一種方法，但除油劑與燃料油一
        樣都可能對水產生物產生影響，尤其對水產生物幼苗的影響可能更大，因此
        在本研究書中將對燃料油與國光牌除油劑，分別探討其單獨時及兩者混合時
        對幾種水產生物苗的急性毒性影響，並模擬蝦苗繁殖場繁殖方式進行蝦苗繁
        試驗，以探討國光牌除油劑影響蝦苗繁殖活存率之濃度。希望能由此結果，
        提供資料與野外調查相配合，以瞭解燃料油與除油劑之實際影響情形，並比
        較除油劑與燃料油性，以為決定是否使用除油劑來清除油污時參考。」，而
        其實驗結論為「總合本研究結果可看出，市售商品化洗衣粉和洗碗精對魚苗
        毒性分別大於國光牌除油劑對魚苗毒性的六十八倍與一百卅九倍；而對蝦苗
        而言，市售商品化洗衣粉和洗碗精的毒性分別大於國光牌除油劑毒性的四至
        九倍與四至四十三倍。雖然國光牌除油劑對魚蝦苗的毒性比市售商品化的洗
        衣粉和洗碗精對魚蝦幼苗的毒性低很多，但一定濃度以上仍會對水產生物產
        生不良的影響，尤其在與燃料油混合之後，有累加作用，有時亦有協同作用
        。惟當發生海上漏油事故時，為儘量減輕對生態環境及水產生物的影響，在
        儘速使用物理方法去除大部分油污之後，對於剩餘的油污若僅依靠海水的自
        淨能力來消除，由於需要的時間長，故對水產生物的影響可能比立即適當使
        用除油劑以快速去除油污還不利。因此，建請有關單位應儘速公佈可使用之
        除油劑，訂定除油劑使用規範、使用時機、使用方法以及可使用之濃度，以
        利建立處理海上漏油的標準模式，俾利減少對環境的衝擊，並避免社會紛爭
        」，是依上開報告內容觀之，該報告並非針對本件油污事件而為之試驗，其
        僅可證明國光牌除油劑與燃料油確會造成魚蝦類之死亡而已；另國立中山大
        學海洋科學研究中心所提之「高雄海域油污染對水質及生態環境影響監測期
        末調查報告」之研究期間為八十六年六月至八十七年七月，其研究原由為「
        1.漏油管破損漏油，時間於八十五年八月十一日晚上，地點在高雄港第二港
        口外中油之卸油桶處。2.長運輪爆炸漏油，時間於八十六年十月七日上午，
        地點在高雄港第二港口外中油之卸油桶處。監測研究期間自八十六年六月至
        八十七年七月止。．．．發生在高雄港第二港口外之中油公司卸油浮筒處之
        漏油，其油污隨海潮流而會漂流到的主要衝擊範圍，北到梓官南到小琉球的
        海域，但其中在離卸油桶西北方約八公里之Ａ８點與高屏溪口處之Ａ９兩點
        則無油污漂過；而長運輪爆炸前之第一次（八十六年八月廿五日）、第二次
        （八十六年十月三日）調查結果顯示本海域水質尚稱良好，各污染物之含量
        大多低於乙類海域水質標準，僅少數水樣含酚量（三件百分之七）；含礦物
        性油脂量（十件百分之廿二）過現值。長運輪爆炸後之立即調查結果顯示，
        大多數水樣之含酚量、總油脂量礦物性油脂量均大幅增加。顯示油輪爆炸漏
        油對其海域水質的確造成立即之不利影響；惟調查結果也發現本次漏油事件
        ，並未增加海水之化物含量；海域生態環境被油污影響部分，其列出浮游植
        物、浮游動物、附著生物、底棲魚類、底棲無脊椎生物、底棲動物體內有機
        錫之含量等項」，而在其總結與建議中記載「綜合上述油污漂流主要範圍，
        已頗明確地被界定如１０－１－１小節（與本件有關者，如上所述範圍），
        依此，對油污漂流到之範圍直接會顯現出的衝擊為海域水質化學與生態環境
        的影響，其結果如下：水質化學的影響，整體而言，．．．幾乎完全一致顯
        現出上述所言的油污被海潮流漂流過所造成的影響大小的程度，見此表所示
        的各種性質的量化結果、生態環境的影響，整體而言油污對生態環境的衝擊
        不會很快的呈現，除非很過量的油污，否則一般會經過一段充分的時間後，
        才會呈現出衝擊，尤其是量化的衝擊評量更需較長時間的調查與監測才能有
        效達成。雖然如此，在根據上述所言的油污隨海潮流漂流的主要範圍內，其
        對生態環境的影響可見１０－１－３小節所述」，是由上開報告觀之，該報
        告之監測期間為八十六年六月至八十七年七月，此已在本件油污事件之後約
        十個月，其針對長運輪爆炸事件所造成之污染所為之分析較詳盡，且該報告
        亦載明其於八十六年八月廿五日及八十六年十月三日所為之水質分析，認為
        當時之水質尚稱良好，是此報告至多僅能證明此次漏油事件之油污會影響梓
        官至小琉球之海域，且此污染可能造成生化需氧量上升，縱認原告所稱因漏
        油污染與被告噴灑除油劑之結果，紅毛港外海海水中重油及除油劑之濃度已
        超過該報告所稱足以危害魚蝦生存之標準乙節屬實，惟輔以上開研究報告並
        作從寬之解釋，充其量亦僅可認定本次漏油事件輔以被告噴灑除油劑之行為
        ，與使用該梓官至小琉球海域海水之魚蝦類死亡有因果關係，然仍無法據以
        認定原告之養殖場確於本次漏油事件中受有損害，是此二該研究報告亦尚不
        得為原告做為本件油污事件之索賠依據自明。
    (4)、末查，原告提之現況調查表雖載明信和養殖場一、二場損失分別為約六十萬
        元、三十萬元等語，惟此係被告所屬員工於漏油事件發生後之數日依據現場
        人員之陳述所製作之紀錄而已，尚難單憑此現況調查表即得為認定原告受損
        之依據；至原告另提之高雄市蝦業繁養殖協會科目明細表及受損登記表，則
        為該協會單方估算飼養魚、蝦所須費用、預期利潤及損害自行之預估，且亦
        非針對原告損害所作之書表，更何況原告僅主張九十萬元之損害，而非該經
        費表所列之一百二十萬元，此自難認係原告養殖池蝦苗受有損害之事實；再
        者，原告提出之電費及草蝦幼苗暨蝦餌料等之證明，亦僅得證明原告有用電
        及有購蝦苗及蝦餌之事實而已，惟該蝦苗又是否因被告漏油而導致死亡，亦
        有疑問；又原告所提之中油高雄煉油總廠大林廠與養殖協會協調會議記錄，
        亦僅能證明被告確有為本次漏油事件與養殖業者進行協調，尚無法證明被告
        已承認原告之養殖場因本次漏油事件受有損害，從而上開證據，皆不足證明
        原告受有損害之事實。
    綜上所述，原告所提用以佐證其損害賠償請求權之證據，皆無法證明原告確實於
    本次漏油事件中受有損害，而原告就其損害雖陳稱因蝦苗過小無法採樣，再並請
    求向高雄市政府建設局漁業處函查或傳訊人員作証等情，然原告既係依侵權行為
    為請求，則證明損害之存在為其基本應盡之舉證責任，已如前述，縱本件因蝦苗
    甚小，原告個人並無採樣之技術，亦非不得請求法院或其他公權力機構予以協助
    ，或由專家或具公信力之機構予以作成公正檢驗報告，然原告於事發時既未為之
    ，任令證據流失或未舉証証明，自不得據此為解免其舉證責任之理由，本件原告
    既非僅對損害之數額無法舉證，而係對其確實受有損害乙節無法證明，則本院亦
    無從自行斟酌其損害之數額，而原告之侵權行為損害賠償請求權既無法證明其存
    在，則其請求權是否已罹於時效乙節，亦無探求之必要，併此敘明。今原告主張
    其係因系爭漏油事件而受有損害，惟原告就其是否因此受有損害或損害多寡均未
    舉證以實其說，自無從認定被告就此漏油事件須為原告負損害賠償責任者，從而
    原告依侵權行為損害賠償請求權請求判令被告應給付九十萬元及其遲延利息，依
    法洵屬無據，自應予以駁回。
四、本件為判決基礎之法律關係已臻明確，兩造其餘之攻擊防禦方法核與判決結果不
    生影響，毋庸一一論列，併此敘明。
據上論結，本件原告之訴為無理由，合依民事訴訟法第七十八條，判決如主文。
中      華      民      國      九十      年      四      月    十八    日
                              臺灣高雄地方法院民事第五庭
                                  法      官  黃宏欽
右為正本係照原本作成。
如不服本判決，應於判決送達後廿日內，向本院提出上訴狀並表明上訴理由，如於本
判決宣示後送達前提起上訴者，應於判決送達後十日內補提上訴理由書（須附繕本）。
中      華      民      國    九十      年      四      月      十八    日
                                  法院書記官  張乃昇


司法院資訊處製作；財團法人民間司法改革基金會備份。
